【裁判字號】    89,訴,1200
【裁判日期】    901030
【裁判案由】    清償欠款
【裁判全文】
臺灣臺南地方法院民事判決  八十九年度訴字第一二○○號
    原      告  甲○○
    被      告  乙○○
    複代理人    吳淑鈴
右當事人間請求清償欠款事件，本院判決如左：
    主    文
被告應給付原告新台幣壹佰肆拾萬貳仟壹佰陸拾元，及自民國八十九年七月二十
二日起至清償日止，按週年利率百分之五計算之利息。
訴訟費用由被告負擔。
    事    實
甲、原告方面：
  一、聲明：求為判決如主文所示。
  二、陳述：
      （一）緣被告乙○○與原告本係夫妻，雙方於民國八十四年元月十四日結婚，
            並因被告涉妨害家庭罪責於八十八年三月四日經判決離婚。被告於八十
            五年八月十六日向台南中小企業銀行鹽行分行（下稱台南中小企銀）借
            款新台幣（下同）二百萬元，該筆借款以原告為連帶保證人，並由原告
            婚前以二百一十萬元向訴外人潘明村先生購得台南縣善化鎮六分寮第五
            三八之二、五三八之二三及五三九之二九等三筆土地（下稱系爭土地）
            供台南中小企銀設定抵押權，嗣被告未按期還款，遭台南中小企銀聲請
            拍賣，拍得價金償還台南中小企銀一百四十三萬二千一百六十三元，按
            民法第七百四十九條及同法第八百七十九條之規定，原告因抵押土地遭
            拍賣代被告向台南中小企銀清償一百四十三萬二千一百六十三元，自得
            依上引規定請求被告給付上述金額。
      （二）否認證人洪進發之證詞，其無法提出裝潢明細，故其證稱裝潢花費一百
            多萬元並不可採，且與被告主張裝潢一百五十三萬元，二者實有顯著差
            距，足見並非實在。
      （三）原告否認婚前曾要求被告出面代向人借款，被告稱其曾代原告向人借款
            二筆共一百五十萬元，然被告於離婚協議書末尾空白處偽造之「附註」
            內容，僅記載其代原告向人借款七十五萬元，又證人盧梅花證稱：「我
            向他說借錢做何事，他說他太太要借」，此證詞極為荒謬，蓋如係太太
            要借，則理應由太太出面，否則太太不承認，先生又說不是他借的，豈
            非找不到債主，且縱有其事，證人亦不知被告是否確曾將錢交付原告，
            又證人證稱出借被告一百二十五萬元，而被告主張向他人借款二筆共計
            一百五十萬元，二者不符，故被告之主張實不可採。
      （四）福特ＴＸ五轎車係於八十年間由原告所購買，自備款是原告支付，分期
            付款亦由原告於二年內即八十二年間全部支付完畢，且該車係以原告胞
            兄之名義登記，故並非被告所有，況ＴＸ五轎車係由被告自行售出，原
            告及程進龍均未出售，被告未能舉證原告出售該車，則其請求原告賠償
            四十八萬元實非有理。又八十八年一月簽立之離婚協議書係原告被迫所
            簽，而原告簽字時，該協議書上僅有打字之條款（即第一條至第六條之
            條款），第七條即「附註」以下用手抄寫之條款均為空白，該手抄條款
            係被告於逼迫原告簽字後再自行抄入，故該手抄條款並不生效，此由手
            抄條款之一記載：「乙方賣甲方一部ＴＸ五福特轎車定要歸還並限期」
            ，而如前所述，福特ＴＸ五轎車係原告於婚前所購買及付清車款，被告
            並無權要求原告歸還，足證手抄條款與事實不合，顯係被告為達不法向
            原告求償之目的而事後偽造者。
      （五）被告於八十六年三月間與第三人周雅珠通姦，並經判刑確定，原告對此
            可請求非財產上損害一百萬元，被告主張原告於八十七年三月間與沈文
            池通姦，八十八年一月間產下一子，而被告於八十七年四月間即已知原
            告與沈文池通姦，故八十七年四月間被告已可對原告求償，當時原告對
            被告之賠償請求權已可與被告對原告之賠償請求權抵銷，原告爰主張以
            一百萬元抵銷被告請求之一百萬元。
      （六）被告曾於八十八年十一月二十四日對原告提起妨害家庭之自訴，案號為
            八十八年度自字第四八一號，該案證人謝奇章曾到庭證稱，被告於八十
            七年四、五月間曾至原告工作之市場就原告與人私通懷孕之事吵鬧一番
            ，嗣又於八十七年十月間再前來大鬧一番，而被告遲至八十八年十一月
            始提起自訴，已逾六個月告訴期間，因而判決自訴不受理，此有八十八
            年度自字第四八一號刑事確定判決在案，被告既於八十七年四、五月間
            已知悉原告與人私通懷孕，則其遲至八十九年十月始提起反訴請求非財
            產上損害賠償，顯已逾二年時效期間，故原告得以時效完成為由拒絕被
            告賠償之請求。
      （七）此外，被告於八十五年八月十六日向台南中小企銀借款二百萬元，原告
            擔任連帶保證人，並提供三筆土地設定抵押權，嗣被告與周雅珠通姦，
            經原告報警查獲，檢察官於八十六年十一月二十四日對被告及周雅珠提
            起通姦之公訴，被告為圖報復，自八十六年十一月十六日起不依約繳息
            ，致原告三筆土地遭查封拍賣喪失所有權，故被告顯係故意侵害原告之
            權利，按民法第三百十九條規定：「因故意侵權行為而負擔之債，其債
            務人不得主張抵銷」，故被告就原告與沈文池通姦所生非財產上損害賠
            償請求權，於其請求權時效消滅後不得與原告本訴請求之債權主張抵銷
            。又按「損害之發生或擴大，被害人與有過失者，法院得減輕賠償金額
            或免除之」，民法第二百十七條第一項定有明文，查被告與原告結婚後
            ，先則以原告婚前辛苦積蓄之土地為抵押向台南中小企銀借款二百萬元
            ，殆原告已無利用價值後，則將原告棄如蔽屣，進而與周雅珠交往及發
            生親密關係，故原告係在遭拋棄後為尋求心靈之避難所而與沈文池交往
            ，如謂原告與沈文池交往有錯，則被告與周雅珠交往並拋棄原告，則為
            造成此錯誤之原因，可知被告之錯實較原告為重，依過失相抵之原理，
            被告實不得向原告請求賠償，從而抵銷之主張顯屬無理。
  三、證據：提出不動產買賣契約書、本院八十八年度訴字第八二八號民事判決、代
            償證明書影本、八十六年度偵字第六六一七號起訴書影本各乙份為證。
乙、被告方面：
  一、聲明：求為判決駁回原告之訴。
  二、陳述：
      （一）對於原告所有坐落台南縣善化鎮六分寮第五三八之二等三筆土地，經法
            院拍賣結果，共拍得價金為一百四十三萬二千一百六十三元之部分，被
            告並不爭執。惟原告主張被告未經其同意，將系爭土地向台南區中小企
            業銀行鹽行分行抵押借款二百萬元，為不實在。再者，兩造於八十八年
            三月四日簽訂之離婚協議書第四條，亦約定互不向對方請求任何金錢或
            財物賠償，此項約定觀其意旨，應係指雙方就婚姻關係存續中所生之債
            權、債務及夫妻離婚所生之權利、義務，任何一方均不得向他方請求，
            以兩造簽訂本件之離婚協議書時，該等不動產已遭拍賣完畢，則上述兩
            造不互為請求之約定，應包含原告本件所請求部份在內。
      （二）兩造於八十八年一月間曾協議離婚，立有離婚協議書（下稱一月份協議
            書），惟未持向戶政機關辦理離婚登記，依該一月份協議書附註之約定
            ，被告即得以其對原告可主張之債權，對原告本件之請求主張互為抵銷
            。原告雖主張八十八年一月之離婚協議書無效，且附註手抄之條款係被
            告強逼原告簽字後再自行抄寫云云。然原告既自認離婚協議書上之簽名
            及印章均為真正，則該文書之真實性即不容置疑，原告主張被告強逼其
            簽字，自應就此負舉證之責。又一月份協議書並非兩造自行打字，而係
            向代書所取例稿，被告取回後，經雙方洽談協議書所無之條件，並以附
            註之方式載入後，再由雙方簽名用印，按協議書或契約書等文件，如經
            雙方簽章，依一般常情，可推認文書所載之內容，均係於簽章時即已明
            定，文書當事人之一方事後主張約定內容有遭增刪時，此為變態之事實
            ，應由為此主張之當事人負舉證之責任。原告就該協議書之附註主張係
            被告事後所增加，依上述之說明，自應由原告舉證證明，否則，其主張
            即無可取。
      （三）依一月份協議書附註(二)之約定，原告所有之崇德十八街八十號八樓之裝
            潢費用一百五十三萬元由被告負責，以抵銷善化六分寮二百萬元整之貸
            款，則依此約定上述建物之裝潢費既已由被告負擔，而善化鎮六分寮土
            地之二百萬元貸款，則被告無須負責償還，如認該一月份協議書因未辦
            理離婚登記而無效，以裝潢費用抵銷之約定亦屬無效，因該一月份協議
            書為原告所簽章，形式上應為真正，則該一月份協議書仍足為被告對原
            告有於婚前墊付一百五十三萬元債權存在之證據，參以證人洪進發之證
            言，被告仍得以代付裝潢費用之債權，於本件為抵銷之主張。
      （四）次查，因原告於結婚前，即要被告對外借款一百五十萬元供其花用，此
            有一月份協議書可證並據證人盧梅花結證屬實。前開借款，均已由被告
            清償，被告對原告即有一百五十萬元之債權存在，如認一月份協議書，
            因未辦理離婚登記而無效，則上述一月份協議書附註(二)、(七)關於被告拋
            棄請求之約定，亦屬無效，從而，被告自得向原告請求償還該一百五十
            萬元，被告亦得以之抵銷本件之請求。
      （五）兩造婚姻關係存續中時，被告曾將所有之福特ＴＸ五轎車乙部交予原告
            使用，惟原告於離婚後不僅未依約定將車交還，復將之出售，得款四十
            八萬元，此亦有一月份協議書附註(七)可證，則被告就此自得依不當得利
            之規定，請求反訴被告如數返還，亦即得以之對原告主張抵銷。原告雖
            主張所出售之自用車為其所有，此為不實在。此由原告所舉證人程進龍
            ，即系爭自用車之登記名義人，於審理時證稱：被告是以伊之名義買車
            等語，再參以一月份協議書附註即可知。
      （六）又原告於兩造婚姻關係仍存續之時，竟於八十七年三月間，與訴外人沈
            文池通姦，並於八十八年一月間產下一子，此有刑事判決影本可證，初
            被告對此並不知情，直至雙方離婚之後，原告提起否認子女之訴，被告
            始知詳情。按原告於與被告婚姻關係存續中與人通姦，依修正前民法第
            一八四條第一項後段之規定，並參照最高法院四十一年台上字第二七八
            號判例，同年四月十四日民庭庭長會議決議，被告自得請求原告賠償非
            財產上之損害。以原告與沈文池通姦期間甚長，原告並因而生子，反訴
            原告所受之精神上打擊非輕，被告自得請求原告賠償一百萬元，此部分
            亦主張與原告本件之請求互為抵銷。原告雖主張前開請求權之時效已完
            成，然依民法第三百三十七條之規定，被告仍得為抵銷之主張。
      （七）綜上，被告對原告之債權共計四百五十一萬元，其中金額一百四十三萬
            二千一百六十三元之部分，對於原告主張抵銷，則原告本件請求，即無
            理由，應予駁回。退而言之，如認兩造八十八年三月四日之離婚協議書
            第四條之約定，及於雙方離婚前之一切債權、債務，則原告提起本件之
            請求，亦屬無據。
  三、證據：提出離婚協議書影本二份、本院八十八年度自字第四八一號刑事判決、
      存證信函、保險單影本各乙份為證，並聲請傳訊證人盧梅花。
丙、本院依職權向台南市東區戶政事務所調取兩造離婚登記申請書、離婚協議書等登
    記資料、向交通部公路局高雄區監理所屏東監理站調取該車過戶異動資料及向本
    院調取八十七年度執字第一一五二三號民事執行卷並傳訊證人洪進發及程進龍。
    理      由
一、本件原告起訴主張：被告於八十五年八月十六日向台南中小企業銀行鹽行分行借
    款二百萬元，該筆借款以原告為連帶保證人，並由原告以其婚前取得所有之台南
    縣善化鎮六分寮第五三八之二、五三八之二三及五三九之二九等三筆土地供台南
    中小企銀設定抵押權，嗣被告未按期還款，遭台南中小企銀聲請拍賣，拍得價金
    償還台南中小企銀一百四十三萬二千一百六十三元，原告因抵押土地遭拍賣代被
    告向台南中小企銀清償一百四十三萬二千一百六十三元，爰依民法第七百四十九
    條及同法第八百七十九條之規定，請求被告給付上述金額等語。被告則以：兩造
    於八十八年三月四日簽有離婚協議書，該離婚協議書第四條約定雙方同意互不向
    對方請求任何金錢或財物賠償，原告自不得再為請求。若原告仍得請求賠償，則
    兩造於八十八年一月間曾簽有另紙離婚協議書，依據該協議書上所載內容，被告
    代付原告房屋之裝潢費用一百五十三萬元，以抵銷系爭土地之貸款二百萬元，是
    以系爭債務非被告所應負擔，且被告對原告可主張之債權共計四百五十一萬元（
    包括借款一百五十萬元、代付房屋裝潢費用一百五十三萬元、原告出售被告汽車
    得款四十八萬元及侵權行為損害賠償債權一百萬元），其中金額一百四十三萬二
    千一百六十三元之部分，對於原告主張抵銷，則原告本件請求亦無理由，應予駁
    回等語，資為抗辯。
二、原告主張其以所有之系爭土地提供訴外人台南中小企業銀行鹽行分行設定抵押權
    以擔保被告向該銀行所為之借款，嗣被告未按期還款，系爭土地因而遭台南中小
    企銀聲請拍賣，拍得價金償還台南中小企銀一百四十三萬二千一百六十三元，原
    告因抵押土地遭拍賣代被告向台南中小企銀清償一百四十三萬二千一百六十三元
    等情，業據原告提出提出不動產買賣契約書、本院八十八年度訴字第八二八號民
    事判決、代償證明書影本各乙份為證，並為被告所不爭執，堪信原告此部分主張
    之事實為真正。
三、按為債務人設定抵押權之第三人，代為清償債務，或因抵押權人實行抵押權致失
    抵押物之所有權時，依關於保證之規定，對於債務人有求償權；保證人向債權人
    為清償後，債權人對於主債務人之債權，於其清償之限度內，移轉與保證人，民
    法第八百七十九條、第七百四十九條分別定有明文。經查，原告所有之系爭土地
    業經本院八十七年度執字第一一五二三號民事執行事件執行拍賣，並據以分配拍
    賣所得價金與被告之債權人在案，被告之債權人台南中小企銀因而受償一百四十
    三萬二千一百六十三元等情，業據原告提出代償證明書，並為被告所不爭執，已
    如前述，是參酌上揭法條之規定，原告就其向訴外人台南中小企銀代被告清償一
    百四十三萬二千一百六十三元之限度內，對於被告自有求償權，是原告請求被告
    返還上開金額，自屬與法有據。被告雖抗辯：兩造於八十八年三月四日簽有離婚
    協議書，該離婚協議書第四條約定雙方同意互不向對方請求任何金錢或財物賠償
    ，原告自不得再為請求云云，惟按解釋意思表示，應探求當事人之真意，不得拘
    泥於所用之辭句，民法第九十八條定有明文。經查兩造於八十八年三月四日所簽
    離婚協議書載明：「‧‧‧乙○○（下稱甲方）甲○○（下稱乙方）因離婚事宜
    達成合意‧‧‧三、甲乙雙方離婚後各自取回屬於自己之財產；四、甲乙雙方同
    意互不向對方請求任何金錢或財物賠償。‧‧‧」等語，雖載明兩造間就離婚所
    生之一切權利義務關係，達成協議於各自取回所屬財產後不再追索，參酌上開法
    條規定，上開離婚協議書係指就因離婚所生之贍養費或其他財產上、非財產上之
    請求權，兩造不再互為請求，並未限制兩造間所生一切權利義務關係，均不得互
    為追索求償，是以兩造於八十八年三月四日離婚以後所生之其他權利義務關係，
    並非本於離婚關係所生之請求權，但係於八十八年三月四日離婚後始發生之關係
    ，自非不得求償，則原告於八十八年四月二十三日以連帶保證人名義代償被告所
    欠他人之借款，仍得請求被告償還，應堪認定，是被告上開辯詞，即不足採。
四、被告雖提出一月份離婚協議書，辯以：兩造於八十八年一月間簽有離婚協議書，
    該一月份協議書附註(二)之約定，原告所有之崇德十八街八十號八樓之裝潢費用一
    百五十三萬元由被告負責，以抵銷善化六分寮二百萬元整之貸款，則系爭土地所
    設定抵押之二百萬元債務應與被告代付裝潢費用互為抵銷而不存在云云。惟按當
    事人主張有利於己之事實者，就其事實有舉證之責任，民事訴訟法第二百七十七
    條定有明文。又事實有常態與變態之分，其主張常態事實者無庸負舉證責任，反
    之，主張變態事實者，則須就其所主張之事實負舉證責任。經查，原告自承一月
    份協議書上之簽名及印章均為真正，惟否認協議書上之內容，主張：其上附註手
    抄之條款係被告強逼原告簽字後再自行抄寫等語。參以兩造間復於八十八年三月
    四日於訴外人程進龍及侯文仁之見證下，簽有離婚協議書並持之向戶政機關辦理
    離婚登記等情，有臺南市東區戶政事務所（八十九）南市東戶三字第七六八四號
    函所附離婚登記申請書、離婚協議書各乙份附卷可憑，觀諸兩造間於八十八年三
    月四日所簽立之離婚協議書並未載明兩造間有何債權債務關係，卻持之向戶政機
    關登記，是一月份協議書是否非兩造合意所簽定，乃事後再簽訂他紙離婚協議書
    ，非無疑問，又兩造於一月份簽立協議書時，並無見證人在場，被告亦無法證明
    兩造確實於當時已就離婚所生權利義務關係達成意思合致。況一月份協議書乃係
    以制式經打字方式訂立有列舉約定條款之市面販售之離婚協議書為之，則依一般
    常情，兩造於制式約定條款外，如有追加必要另以文字書寫補註，亦應由兩造簽
    章確認無誤，方屬常態，被告辯稱一月份協議書係被告向代書所取例稿，經雙方
    洽談條件並以附註之方式載入後，再由雙方簽名用印，即屬變態事實，參酌首揭
    說明，自應由被告證明該事後增加補註之部分，確實為兩造所合意等情負舉證責
    任，否則尚難僅憑一月份協議書上補註文字，即認兩造就協議書上補註條款有達
    成意思表示合致。且參以上開補註部分其筆跡與被告之於協議書上簽名筆跡相同
    ，益徵原告所稱：該部分補註文字係被告自行增列等語，應可採信。綜上各情，
    被告就兩造於一月份離婚協議書就被告代付裝潢費用一百五十三萬元與系爭土地
    貸款二百萬元合意互為抵銷乙節並未能舉證以實其說，自無憑採為有利被告之認
    定，是被告前揭辯解，尚非可取。
五、又按二人互負債務，而其給付種類相同，並均屆清償期者，各得以其債務與他方
    之債務互相抵銷，民法第三百三十四條前段固有明文。是以債務之抵銷，以雙方
    當事人互負債務為必須具備之要件，若一方並未對他方負有債務，則根本即無抵
    銷可言（最高法院十八年上字第一七０九號判例參照）。被告以對原告可主張之
    債權共計四百五十一萬元（包括借款一百五十萬元、代付房屋裝潢費用一百五十
    三萬元、原告出售被告汽車得款四十八萬元及侵權行為損害賠償債權一百萬元）
    ，其中金額一百四十三萬二千一百六十三元對於原告主張抵銷云云，是以此應審
    酌者在於原告對被告是否負有上開債務。經查：
    （一）被告抗辯：原告所有臺南市○○○○街八十號八樓之建物於八十三年十月
          間進行裝潢，總計花費裝潢費用一百五十三萬元係由其所代墊，原告自應
          償還此部分費用云云。惟查，兩造於八十四年一月十四日結婚後，同財共
          居於上開建物內，為兩造於審理時所不爭執，則此部分之裝潢費用，應屬
          增進兩造婚後共同住所生活機能之有益費用，則被告本於裝潢其居所所支
          出之費用，乃係處理自己事務，是難認係為他人即原告處理事務所代墊支
          出，且被告對於兩造就裝潢房屋乙事是否成立委任或其他契約關係亦自始
          未能指明，兩造間因而存有何法律上債權債務關係。是被告縱因裝潢原告
          房屋而支出一百五十三萬元屬實，惟兩造既無債之關係存在，則原告對其
          自未負有給付該一百五十三萬元之義務。更何況，被告就其支出裝潢費用
          一百五十三萬元乙節復未能舉證以實其說，經質之證人洪進發即本件裝潢
          工程之包商證稱被告係陸續交付款項，施工進行中支付部分工資約二、三
          次，每次三十幾萬元不等，最後一筆於快完工時開一張支票付清裝潢費用
          等語（參本院九十年七月十八日準備程序筆錄），核與被告所稱：裝潢費
          用是由其先支付定金五十萬元之現金，另支付五十萬元現金外，其餘款項
          五十三萬元是分別以其彰化銀行、臺南第六信用合作社、臺南中小企銀、
          上海商業銀行等四張支票支付等情不符（參本院九十年五月四日準備程序
          筆錄），且證人洪進發亦未能提出裝潢費用明細，被告復無任何單據證明
          支付裝潢費用總計一百五十三萬元，自難僅憑證人模擬兩可之證詞證明被
          告確實有上開款項之支出，綜上，被告抗辯曾代原告支付裝潢費用一百五
          十三萬元之墊款，原告應予返還前開款項，進而與原告本件請求主張抵銷
          云云，自屬不可採信。
    （二）次按金錢消費借貸為要物契約，必有金錢之交付，始生效力；當事人主張
          有金錢借貸關係存在，須就其發生所須具備之特別要件即金錢之交付及借
          貸意思表示互相一致負舉證之責任（最高法院五十九年度台上字第二四五
          ０號、八十一年度台上字第二三七二號判例參照）。被告雖又抗辯：原告
          於結婚前，即要被告對外借款一百五十萬元供其花用，此有一月份協議書
          可證並據證人盧梅花結證屬實。前開借款，均已由被告清償，被告對原告
          即有一百五十萬元之債權存在云云，惟查一月份協議書尚難據以採信為有
          利於被告之證據，已如前述。又證人盧梅花到庭證稱：曾以二十萬元、三
          十萬元及七十五萬元之現金交付被告，被告告以該借款係原告所需等語（
          本院九十年三月十九日準備程序筆錄參照），核與被告先稱：原告要求其
          出面向證人盧梅花借款七十五萬元等語（八十九年十一月二十九日聲請調
          查證據狀參照），復稱：其總共向證人盧梅花借款二百多萬元等語（參見
          本件九十年五月四日準備程序筆錄），均前後陳述不符，是被告縱有向證
          人盧梅花借款之事實，然被告未能就交付借款及交付多少款項與原告之事
          實舉證以實其說，參酌上揭判例意旨，被告就兩造借貸意思表示互相一致
          及金錢交付等事實既均未能盡舉證之責，是被告抗辯對原告有一百五十萬
          元之消費借貸債權存在云云，亦難憑採。
    （三）被告復抗辯：被告曾將所有之福特ＴＸ五轎車乙部交予原告使用，惟原告
          於離婚後不僅未依約定將車交還，復將之出售，得款四十八萬元，此亦有
          一月份協議書附註(七)可證，則被告就此自得依不當得利之規定，請求反訴
          被告如數返還，亦即得以之對原告主張抵銷云云。經查，系爭福特ＴＸ五
          轎車乙部為被告所有，為證人程進龍即系爭自用車之登記名義人證述無訛
          ，應堪採信。惟被告於審理時辯稱：兩造一同賣掉此部車子，清償該車貸
          款後，尚餘四十八萬元已交由原告拿去使用等語（參見本院九十年五月四
          日準備程序筆錄）。是被告縱有交付上開四十八萬元餘額與原告之事實，
          則兩造間此等價金交付之原因關係為借貸亦或是贈與之法律關係，非外人
          所得已知悉，惟被告既允諾原告受領此部分之金錢，即非無法律上之原因
          受有利益，自與民法第一百七十九條所規定之不當得利情形不符，是被告
          此部分之抗辯，亦不足採。更何況原告否認有收受四十八萬元之車款一事
          ，被告對於上情又未能舉出任何證據以證明之，自難憑信。
    （四）被告另抗辯以：原告於兩造婚姻關係存續時，竟於八十七年三月間，與訴
          外人沈文池通姦，並於八十八年一月間產下一子，被告直至雙方離婚之後
          ，原告提起否認子女之訴，始知詳情。則被告自得請求原告賠償非財產上
          之損害，則被告請求原告賠償一百萬元，此部分亦主張與原告本件之請求
          互為抵銷云云。惟查，被告於八十七年四、五月間曾至原告工作之市場就
          原告與人私通懷孕之事吵鬧一番，嗣又於八十七年十月間再前來大鬧一番
          ，而被告遲至八十八年十一月始向本院刑事庭提起八十八年度自字第四八
          一號自訴案件、於八十九年十月十七日向本院遞狀提起反訴請求非財產上
          之損害賠償等情，業據證人謝奇章於前開妨害家庭自訴案件審理時，到庭
          證稱綦詳，並經本院調閱前開形式卷宗無訛，亦有被告所提反訴起訴狀上
          到院戳章日期附卷可考。是以被告應於八十七年四、五月間已知悉原告與
          人私通懷孕至明，則其遲至八十九年十月始提起反訴請求非財產上損害賠
          償，顯已逾二年時效期間。被告雖據以民法第三百三十七條之規定，辯稱
          仍得為抵銷之主張云云，惟按，債之請求權雖經時效而消滅，如在時效未
          完成前，其債務已適於抵銷者，亦得抵銷，民法第三百三十七條固有明文
          規定，然慰藉金等非財產上請求權，與財產上損害賠償請求權不同，慰藉
          金請求權須經加害人以契約承諾或經被害人起訴，被害人之「要償意思」
          始為確定，觀民法第一百九十五條第二項規定，可得引伸而明，在此「要
          償意思」未確定前，性質上不適於供抵銷之用（最高法院七十年度台上字
          第二一四三號判決參照）。查被告就此主張原告通姦之非財產上損害賠償
          請求權，於八十九年四、五月時效完成前，既未曾得原告以契約為承諾，
          被告復未依起訴方式請求原告賠償，應認於時效未完成前，並無適於抵銷
          之情事可言，與民法第三百三十七條之規定不合，是被告遽為抵銷之抗辯
          ，自無足取。又按消滅時效完成後，發生拒絕給付之抗辯權，雖不使請求
          權當然消滅，惟債務人一旦行使其抗辯權，法院即應以消滅時效已完成，
          而認請求權已歸消滅，此抗辯權應允許得於債務人主張抵銷時亦可行使，
          否則無異則因他方主張抵銷而須忍受被剝奪時效抗辯權之不利益，因此，
          被告主張前開非財產上之損害賠償請求權於二年之消滅時效期間完成，仍
          據民法第三百三十七條之規定與原告本件請求抵銷，則原告並以時效已完
          成主張抗辯，被告此部分之請求權即已因原告之時效抗辯而歸於消滅至明
          ，難認有民法第三百三十七條之適用。再參以兩造因雙方均涉及有婚外情
          致婚姻破裂，於八十八年三月四日協議離婚，則依兩造於八十八年三月四
          日所簽訂離婚協議書第四項載明：「甲乙雙方同意互不向對方請求任何金
          錢或財物賠償」，足見兩造合意放棄對彼此本於離婚所生之權利義務關係
          之請求權，準此，肇生兩造婚姻之事由即上開通姦所生之侵權行為損害賠
          償請求債權，亦應為兩造於協議離婚時所合意各自放棄請求權之範圍，是
          以被告復執上開損害賠償請求權主張賠償一百萬元予以抵銷云云，非有理
          由。
六、綜上所述，原告主張其以婚前取得所有之台南縣善化鎮六分寮第五三八之二、五
    三八之二三及五三九之二九等三筆土地供台南中小企銀設定抵押權以擔保被告之
    借款債務，嗣被告未按期還款，遭台南中小企銀聲請拍賣，拍得價金償還台南中
    小企銀一百四十三萬二千一百六十三元，原告因抵押土地遭拍賣代被告向台南中
    小企銀清償一百四十三萬二千一百六十三元，爰依民法第七百四十九條及同法第
    八百七十九條之規定，請求被告上開款項，應屬與法有據。被告抗辯以被動債權
    與上開款項主張抵銷，因未能舉證以實其說，並不足採。從而，原告請求被告給
    付一百四十三萬二千一百六十三元，及自起訴狀繕本送達被告之翌日即八十九年
    七月二十二日起至清償日止，按週年利率百分之五計算之利息，即無不合，應予
    准許。
七、本件事證已臻明確，兩造其餘攻擊防禦方法及舉證，核與判決無影響，毋庸一一
    論列，併此敘明。
八、結論：原告之訴為有理由，依民事訴訟法第七十八條，判決如主文。
中      華      民      國    九十      年      十      月    三十    日
                                臺灣臺南地方法院民事第二庭
~B審判長法  官    蔡美美
~B      法  官    黃瑪玲
~B      法  官    王慧娟
右為正本係照原本作成
如對本判決上訴，須於判決送達後廿日內向本院提出上訴狀
中      華      民      國    九十      年      十      月     三十     日
~B法院書記官    黃玉真


司法院資訊處製作；財團法人民間司法改革基金會備份。
